ACORDAO-COMPLETO-2555447

ACÓRDÃO 228/2023 ATA 2/2023 - SEGUNDA CÂMARA

VISTOS, relatados e discutidos estes autos em que se examinam os atos (inicial e de alteração) de aposentadoria em favor de Silvia de Fatima Fernandes Aguiar, emitidos pelo Tribunal Regional do Trabalho da 13ª Região/PB.
ACORDAM os Ministros do Tribunal de Contas da União, reunidos em sessão da Segunda Câmara, diante das razões expostas pelo Relator, com fundamento no art. 71, inciso III, da Constituição Federal e nos arts. 1º, inciso V, 39, inciso II, e 45 da Lei 8.443/1992, em:
9.1. considerar legal o ato inicial de aposentadoria de interesse da Sra. Silvia de Fatima Fernandes Aguiar, ordenando seu registro;
9.2. considerar ilegal o ato de alteração de aposentadoria da mesma ex-servidora, recusando seu registro;
9.3. esclarecer à unidade de origem que, a despeito da negativa de registro da alteração promovida na aposentadoria da Sra. Silvia de Fatima Fernandes Aguiar, motivada pela incorporação - assentada em decisão judicial transitada em julgado - de um "quinto" de função comissionada após a edição da Lei 9.624/1998, seus efeitos subsistem, em conformidade com a modulação estabelecida pelo Supremo Tribunal Federal no Recurso Extraordinário 638.115, não se fazendo necessária, na espécie, a emissão de novo ato;
9.4. dar ciência deste acórdão ao Tribunal Regional do Trabalho da 13ª Região/PB e à interessada, com a informação de que a íntegra do relatório e do voto que o fundamentam podem ser consultados no endereço eletrônico www.tcu.gov.br/acordaos.

APOSENTADORIA. Atos de Aposentadoria de Silvia de Fatima  Fernandes Aguiar da unidade emissora Tribunal Regional do Trabalho da 13ª Região/PB.

Segunda Câmara

3. Interessado/Responsáveis:
3.1. Interessado: Silvia de Fatima Fernandes Aguiar (XXX.813.764-XX).

13.1. Ministros presentes: Vital do Rêgo (Presidente), Augusto Nardes, Aroldo Cedraz e Antonio Anastasia (Relator).
13.2. Ministro-Substituto presente: Marcos Bemquerer Costa.

ANTONIO ANASTASIA

Trata-se de atos de concessão e de alteração de aposentadoria em favor de Silvia de Fatima Fernandes Aguiar, submetido pelo Tribunal Regional do Trabalho da 13ª Região/PB ao TCU para fins de registro, de acordo com o art. 71, inciso III, da Constituição Federal.
2. 	Inicialmente, reproduzo a instrução produzida pela então Secretaria de Fiscalização de Integridade de Atos e Pagamentos de Pessoal e de Benefícios Sociais - Sefip (peça 6) , a qual contou com o endosso do diretor da unidade (peça 7) .
3.	Em seguida transcrevo o parecer do Ministério Público junto ao TCU, na pessoa do procurador Sérgio Ricardo Costa Caribé (peça 8) , que anuiu com a proposta da unidade técnica:	
"INTRODUÇÃO
Trata-se de atos de aposentadoria, submetidos, para fins de registro, à apreciação do Tribunal de Contas da União (TCU) , de acordo com o art. 71, inciso III, da Constituição Federal.  Os atos foram cadastrados e disponibilizados ao TCU por intermédio do Sistema e-Pessoal, na forma do art. 2º e 4º da Instrução Normativa TCU 78/2018.
Os atos desse processo pertencem às seguintes unidades:
Unidade emissora: Tribunal Regional do Trabalho da 13ª Região/PB.
Unidade cadastradora:  Tribunal Regional do Trabalho da 13ª Região/PB.
Subunidade cadastradora: Secretaria de Gestão de Pessoas e Pagamento de Pessoal.
EXAME TÉCNICO
Procedimentos aplicados
Os procedimentos para exame, apreciação e registro de atos de pessoal encontram-se estabelecidos na Instrução Normativa TCU 78/2018 e na Resolução TCU 206/2007. Essas normas dispõem que os atos de pessoal disponibilizados por meio do e-Pessoal devem ser submetidos previamente a críticas automatizadas, com base em parâmetros predefinidos.
As críticas das informações cadastradas na etapa de coleta do ato foram elaboradas e validadas levando-se em conta as peculiaridades de cada ato. Os itens verificados nessa etapa são inerentes a dados cadastrais, fundamentos legais, mapa de tempo, ficha financeira, assim como eventuais ocorrências de acumulação. Trata-se de verificações abrangentes, minuciosas e precisas e sem a necessidade de ação humana e, portanto, menos suscetível a falhas. As críticas aplicadas estão discriminadas no sistema, no Menu e-Pessoal, opção "Crítica", que podem ser acessadas mediante concessão de perfil específico a servidores do TCU responsáveis pela análise.
Além das críticas automatizadas, há verificação humana adicional no caso de haver alertas do sistema ou informações não formatadas, como esclarecimentos do gestor ou do controle interno.  
As críticas também consideram os registros do Sistema Integrado de Administração de Recursos Humanos (Siape) . O Siape disponibiliza informações atualizadas sobre as parcelas que integram os proventos, diferentemente, portanto, do e-Pessoal, que informa as parcelas no momento do registro do ato. 
Essa confrontação com o Siape fornece uma visão atual e verdadeira da situação, o que permite descaracterizar irregularidades e inconsistências que, embora constantes do e-Pessoal, já foram corrigidas.
As verificações detectadas nos atos encontram-se discriminadas na aba de pendências de cada ato no sistema e-Pessoal, bem como nos espelhos dos atos contemplados por esta instrução.
Exame das Constatações
Ato: 123177/2019 - Inicial - Interessado (a) : SILVIA DE FATIMA FERNANDES AGUIAR - CPF: XXX.813.764-XX
Parecer do Controle Interno: considerar o ato Legal.
Constatação e análise: 
1.1.1. Houve o registro de pelo menos uma rubrica com 'Denominação para análise pelo TCU = Vantagem de caráter pessoal (213 - VANTAGEM PES.L.9527/97 INAT.PR (Vantagem de caráter pessoal - Incorporação de quintos/décimos de função) - R$ 1.640,79) .
Justificativa do Gestor de Pessoal: Não há. Verificação efetuada no âmbito do TCU.
Análise do Controle Interno:  Não há. Verificação efetuada no âmbito do TCU.
Análise da Equipe Técnica: Legal
A concessão da vantagem de quintos ou décimos está em consonância com a jurisprudência deste Tribunal e os critérios das Leis 8.911/1994 e 9.624/1998 (os períodos anteriores a 8/4/1998 são suficientes para a incorporação da vantagem de quintos) .
Nesse caso, utilizou-se o tempo residual existente em 10/11/1997 e períodos posteriores para incorporar 1/10 da função, o que está de acordo com a jurisprudência deste Tribunal discriminada no anexo dessa instrução.
O quadro resumo de ocorrências e, quando for o caso, o detalhamento da norma legal e da jurisprudência para a inconsistência acima elencada encontra-se no anexo II dessa instrução. 
Encaminhamento do ato: 
Considerar  LEGAL e conceder o registro do ato123177/2019Inicial de SILVIA DE FATIMA FERNANDES AGUIAR. 
Ato: 27833/2020 - Alteração - Interessado (a) : SILVIA DE FATIMA FERNANDES AGUIAR - CPF: XXX.813.764-XX
Parecer do Controle Interno: considerar o ato Legal.
Constatações e análises: 
1.1.2. Houve o registro de pelo menos uma rubrica com 'Denominação para análise pelo TCU = Decisão judicial (921 - QUINTOS DECISAO JUDICIAL INAT (Decisão judicial - Incorporação de quintos/décimos de função) - R$ 242,02) .
Justificativa do Gestor de Pessoal: Não há. Verificação efetuada no âmbito do TCU.
Análise do Controle Interno:  Não há. Verificação efetuada no âmbito do TCU.
Análise da Equipe Técnica: Ilegal
É ilegal a concessão da vantagem de quintos em razão do exercício de funções comissionadas após o advento da Lei 9.624/1998.
Nesse caso, como a incorporação de quintos entre o período de 8/4/1998 a 4/9/2001 está amparada por decisão judicial transitada em julgado, não haverá determinação para absorção da rubrica, consoante decidido pelo STF no âmbito do RE 638.115/CE.
1.1.3. Houve o registro de pelo menos uma rubrica com 'Denominação para análise pelo TCU = Vantagem de caráter pessoal (213 - VANTAGEM PES.L.9527/97 INAT.PR (Vantagem de caráter pessoal - Incorporação de quintos/décimos de função) - R$ 1.640,79) .
Justificativa do Gestor de Pessoal: Não há. Verificação efetuada no âmbito do TCU.
Análise do Controle Interno:  Não há. Verificação efetuada no âmbito do TCU.
Análise da Equipe Técnica: Legal
A concessão da vantagem de quintos ou décimos está em consonância com a jurisprudência deste Tribunal e os critérios das Leis 8.911/1994 e 9.624/1998 (os períodos anteriores a 8/4/1998 são suficientes para a incorporação da vantagem de quintos) . 
O quadro resumo de ocorrências e, quando for o caso, o detalhamento da norma legal e da jurisprudência para as inconsistências acima elencadas encontra-se no anexo II dessa instrução. 
Encaminhamento do ato: 
Considerar ILEGAL e recusar registro  do ato de Aposentadoria27833/2020Alteração de SILVIA DE FATIMA FERNANDES AGUIAR do quadro de pessoal do órgão/entidade Tribunal Regional do Trabalho da 13ª Região/PB, com base nos arts. 71, inciso III, da Constituição Federal, 1º, inciso V, e 39, inciso II, da Lei 8.443/1992 e 260, § 1º, do Regimento Interno. 
Com fulcro no art. 262, caput, do Regimento Interno deste Tribunal, determinar ao órgão/entidade Tribunal Regional do Trabalho da 13ª Região/PB que: 
no prazo de trinta dias, contados da ciência da decisão, envie a este Tribunal documentos comprobatórios de que o (a) interessado (a) cujo ato foi impugnado está ciente do julgamento deste Tribunal.
dê ciência, no prazo de quinze dias, contados da notificação, do inteiro teor desta deliberação (a) o interessado (a) , alertando-o (a) de que o efeito suspensivo proveniente da interposição de eventuais recursos junto ao TCU não o (a) exime da devolução dos valores percebidos indevidamente, caso o recurso não seja provido.
CONCLUSÃO
A abrangência e a profundidade das verificações levadas a efeito fundamentam convicção de que o ato 123177/2019 pode ser apreciado pela legalidade, em razão de não terem sido encontradas irregularidades no ato, de acordo com o item Exame das Constatações desta instrução.
A abrangência e a profundidade das verificações levadas a efeito fundamentam convicção de que o ato 27833/2020 pode ser apreciado pela ilegalidade, em razão das irregularidades apontadas no item Exame das Constatações desta instrução, que representam afronta à legislação e à jurisprudência de referência
PROPOSTA DE ENCAMINHAMENTO
Ante o exposto, com fundamento no art. 71, inciso III, da Constituição Federal, no art. 1º, inciso V, e art. 39, incisos I e II, da Lei 8.443/1992, no art. 260 do Regimento Interno do Tribunal de Contas da União, propõe-se: 
Considerar  LEGAL e conceder o registro do ato de SILVIA DE FATIMA FERNANDES AGUIAR.
Considerar ILEGAL e recusar registro do ato de Aposentadoria de SILVIA DE FATIMA FERNANDES AGUIAR do quadro de pessoal do órgão/entidade Tribunal Regional do Trabalho da 13ª Região/PB, com base nos arts. 71, inciso III, da Constituição Federal, 1º, inciso V, e 39, inciso II, da Lei 8.443/1992 e 260, § 1º, do Regimento Interno.
Com fulcro no art. 262, caput, do Regimento Interno deste Tribunal, determinar ao órgão/entidade Tribunal Regional do Trabalho da 13ª Região/PB que: 
no prazo de trinta dias, contados da ciência da decisão, envie a este Tribunal documentos comprobatórios de que o (a) interessado (a) cujo ato foi impugnado está ciente do julgamento deste Tribunal.
dê ciência, no prazo de quinze dias, contados da notificação, do inteiro teor desta deliberação (a) o interessado (a) , alertando-o (a) de que o efeito suspensivo proveniente da interposição de eventuais recursos junto ao TCU não o (a) exime da devolução dos valores percebidos indevidamente, caso o recurso não seja provido."
*** Parecer do MP/TCU ***
"	Trata-se da apreciação, para fins de registro, de ato inicial e de alteração de aposentadoria, emitidos pelo Tribunal Regional do Trabalho da 13ª Região/PB.
A Unidade Técnica (Sefip) propõe a legalidade do ato inicial, por não apresentar irregularidades; e a ilegalidade do ato de alteração, em razão da incorporação de Quintos após 8/4/1998, o que contraria o entendimento do Supremo Tribunal Federal no RE 638.115/CE, com repercussão geral reconhecida.
De fato, no que se refere à incorporação de Quintos relativos a funções exercidas após 8/4/1998, o entendimento do Supremo Tribunal Federal, a partir do julgamento realizado no Recurso Extraordinário - RE 638.115/CE, com repercussão geral reconhecida, passou a ser no sentido da sua impossibilidade, em razão da ausência de amparo legal, senão vejamos:
Recurso extraordinário. 2. Administrativo. 3. Servidor público. 4. Incorporação de quintos decorrente do exercício de funções comissionadas no período compreendido entre a edição da Lei 9.624/1998 e a MP 2.225-48/2001. 5. Impossibilidade. 6. Recurso extraordinário provido. (RE 638.115/CE - Relator:  Ministro Gilmar Mendes. Julgado em 19/03/2015, Órgão Julgador:  Tribunal Pleno. Repercussão Geral de Mérito. Publicado no DJe-151 de 3/8/2015, divulgado em 31/07/2015) 
Ao modular os efeitos da referida decisão, no entanto, aquela Corte, em sede de embargos de declaração julgados em 30/6/2017, havia entendido que o pagamento da referida parcela deveria ser cessado em qualquer hipótese, aplicando-se tal entendimento até mesmo para os servidores que obtiveram o direito à incorporação assegurado por decisão judicial transitada em julgado, sem a necessidade de ação rescisória.
No entanto, em novo julgamento realizado em 18/12/2019, o STF acolheu parcialmente os embargos de declaração, com efeitos infringentes, para reconhecer indevida a cessação imediata do pagamento da parcela quando fundado em decisão judicial transitada em julgado. Já no caso daqueles que recebem os Quintos em virtude de decisões administrativas ou decisões judiciais sem trânsito em julgado, modulou os efeitos da decisão para manter o pagamento da parcela até a sua absorção integral por quaisquer reajustes futuros concedidos aos servidores.
Nesses casos, este Tribunal tem considerado ilegal o pagamento da referida parcela e determinado às Unidades Jurisdicionadas que adotem as medidas necessárias à regularização dos pagamentos indevidos de acordo com a modulação dos efeitos realizada pelo STF nos autos do RE 638.115/CE, a exemplo dos Acórdão 659/2020-TCU-Primeira Câmara, relatado pelo Ministro Walton Alencar Rodrigues, e 622/2020-TCU- 2ª Câmara, relatado pelo Ministro Aroldo Cedraz.
Ante o exposto, este membro do Ministério Público de Contas, em consonância com o proposto pela Unidade Técnica, entende que o ato inicial em análise deve ser considerado legal; e o ato de alteração dever ser considerado ilegal e ter o seu registro negado."
É o relatório.

não há.

Procurador Sergio Ricardo Costa Caribé.

APOSENTADORIA. ATOS INICIAL E DE ALTERAÇÃO. LEGALIDADE E REGISTRO DO PRIMEIRO. INCLUSÃO, NO SEGUNDO, POR FORÇA DE DECISÃO JUDICIAL TRANSITADA EM JULGADO, DE "QUINTOS" DE FUNÇÃO COMISSIONADA EXERCIDA POSTERIORMENTE À EDIÇÃO DA LEI 9.624/1998. ILEGALIDADE. NEGATIVA DE REGISTRO. RESSALVA PARA MANUTENÇÃO DOS PAGAMENTOS DE QUINTOS INCORPORADOS NO PERÍODO DE 8/4/1998 A 4/9/2001, EM CONFORMIDADE COM A MODULAÇÃO DE EFEITOS ESTABELECIDA PELO SUPREMO TRIBUNAL FEDERAL NO RECURSO EXTRAORDINÁRIO 638.115.

APOSENTADORIA (APOS)

Secretaria de Fiscalização de Integridade de Atos e Pagamentos de Pessoal e de Benefícios Sociais (Sefip).

Trata-se de apreciação dos atos (inicial e de alteração) de aposentadoria em favor de Silvia de Fatima Fernandes Aguiar, submetido pelo Tribunal Regional do Trabalho da 13ª Região/PB ao Tribunal de Contas da União, para fins de registro.
2. 	Em análise dos atos, a Secretaria de Fiscalização de Integridade de Atos e Pagamentos de Pessoal e de Benefícios Sociais (peças 6 e 7) propôs a legalidade do ato inicial, por não apresentar irregularidades; e a ilegalidade do ato de alteração, em razão da incorporação de Quintos após 8/4/1998. 
3.	O Ministério Público junto ao TCU manifestou-se de acordo com a proposta da unidade técnica (peça 8) .
4. 	Manifesto minha anuência aos pareceres nos autos, cujos fundamentos adoto como minhas razões de decidir.
5. 	É sabido que o Supremo Tribunal Federal, por ocasião do julgamento do Recurso Extraordinário 638115 (Relator Ministro Gilmar Mendes) , fixou tese de repercussão geral no sentido da antijuridicidade da incorporação de quintos pelo exercício de função comissionada no período posterior a 8/4/1998: "Ofende o princípio da legalidade a decisão que concede a incorporação de quintos pelo exercício de função comissionada no período de 8/4/1998 até 4/9/2001, ante a carência de fundamento legal."
6. 	Todavia, em posterior julgamento no supramencionado RE 638.115/CE, cujo resultado foi proclamado em 18/12/2019, o STF deu provimento a Embargos de Declaração permitindo a continuidade do pagamento dos quintos incorporados no período de 8/4/1998 a 4/9/2001 quando fundado em decisão judicial transitada em julgado.
7. 	Tal é o caso da Sra. Silvia de Fatima Fernandes Aguiar, cujo "quinto" extemporâneo se encontra albergado pela sentença, transitada em julgado, obtida pelo Sindicato dos Trabalhadores do Poder Judiciário Federal no Estado da Paraíba (Sindjuf/PB) , na condição de substituto processual, no Mandado de Segurança 00024.2002.000.13.00-0, julgado pelo próprio TRT-13 (peça 4) . 
8. 	Dessa forma, cabe considerar ilegal o ato de alteração, sem determinar ao órgão de origem a absorção da parcela, nos termos da decisão do STF no citado RE 638.115/CE.
9. 	Anoto, por fim, que os atos em exame foram encaminhados ao TCU em 5/12/2019 e 15/5/2020, não tendo transcorrido, portanto, o prazo de 5 anos a ensejar o registro tácito (Acórdão 122/2021-TCU-Plenário, Rel. Min. Walton Alencar Rodrigues) .
10. 	Do exposto, VOTO por que seja aprovado o acórdão que ora submeto à deliberação deste Colegiado.
TCU, Sala das Sessões, em 7 de fevereiro de 2023.
ANTONIO ANASTASIA 
Relator